【裁判字號】    98,上易,933
【裁判日期】    990203
【裁判案由】    竊佔
【裁判全文】
臺灣高等法院高雄分院刑事判決         98年度上易字第933號
上  訴  人  臺灣高雄地方法院檢察署檢察官
被      告  乙○○
上列上訴人因被告竊佔案件，不服臺灣高雄地方法院98年度易字
第757 號中華民國98年10月26日第一審判決（起訴案號：臺灣高
雄地方法院檢察署97年度偵字第30601 號），提起上訴，本院判
決如下：
    主  文
上訴駁回。
    理  由
一、公訴意旨略以：被告乙○○係歐風傢具實業有限公司（下稱
    歐風公司）負責人，歐風公司前於民國89年7 月10日，向地
    主洪春麟、洪春松（經檢察官為不起訴處分確定）承租坐落
    高雄市○○區○○段606 、607 地號土地及其上門牌號碼高
    雄市三民區○○○路568 號建物（高雄市○○區○○段1142
    建號），租期自89年8 月16日起至97年8 月15日止，嗣因歐
    風公司經營不善，而於95年5 月5 日解除租賃契約，改由春
    夏秋冬有限公司（下稱春夏秋冬公司）另與上開地主簽立租
    約，為上開不動產之新承租人，詎被告意圖為自己不法之利
    益，於承租上開土地、建物後之某不詳時間，明知圍牆外之
    高雄市○○區○○段601 之1 地號（於96年8 月24日始自同
    段601 地號土地分割）編號C 部分之土地（即起訴書附件高
    雄市政府地政處三民地政事務所土地複丈成果圖所示）為他
    人所有，竟基於竊佔之故意，在上址加蓋違章建築，供自己
    經營之上開傢具店展場使用，因此竊佔前揭高雄市○○區○
    ○段601 之1 地號編號C 之土地，共約29.4平方公尺，嗣於
    94年5 月間，因上開土地佔用爭議，為當時高雄市○○區○
    ○段601 之1 地號土地之所有權人，即全國加油站股份有限
    公司（下稱全國加油站公司）之負責人廖堅志與被告多次聯
    絡協調拆除竊佔部分之建物未果，廖堅志便於94年5 月3 日
    下午4 時30分許及同年月13日某時許，僱用工人拆除歐風公
    司佔用前揭土地上建物之鐵皮遮蓋及鐵門2 片（廖堅志此部
    分行為，經本院以95年度簡字第876 號判決有罪確定），詎
    被告此時已明知佔用之土地為他人所有，竟仍基於同一竊佔
    犯意，於94年5 月13日之後某日，指示歐風公司高雄店店長
    吳岳謙自行僱用工人，再將上開遭毀損之建物予以修復，持
    續竊佔上開高雄市○○區○○段601 之1 地號編號C 之土地
    ，嗣於96年10月17日上開建物始遭高雄市政府工務局違章建
    築處理大隊拆除，因認被告涉犯刑法第320 條第2 項之竊佔
    罪嫌。
二、按被告未經審判證明有罪確定前，推定其為無罪；犯罪事實
    ，應依證據認定之，無證據不得認定犯罪事實。又不能證明
    被告犯罪者，應諭知無罪之判決，刑事訴訟法第154 條、第
    301 條第1 項分別定有明文。次按認定犯罪事實所憑之證據
    ，雖不以直接證據為限，間接證據亦包括在內，然而無論直
    接證據或間接證據，其為訴訟上之證明，須於通常一般人均
    不致有所懷疑，而得確信其為真實之程度者，始得據為有罪
    之認定，倘其證明尚未達到此一程度，而有合理之懷疑存在
    時，即難遽採為不利被告之認定，最高法院著有76年臺上字
    第4986號判例可資參照。又依刑事訴訟法第161 條第1 項規
    定，檢察官就被告犯罪事實，應負舉證責任，並指出證明之
    方法。因此，檢察官對於起訴之犯罪事實，應負提出證據及
    說服之實質舉證責任。倘其所提出之證據，不足為被告有罪
    之積極證明，或其指出證明之方法，無從說服法院以形成被
    告有罪之心證，基於無罪推定之原則，自應為被告無罪判決
    之諭知，最高法院亦著有92年臺上字第128 號判例可參。
三、證據能力部分：
(一)、本件證人黃靖山、廖堅志、吳岳謙、李明政於偵查中具結後
    向檢察官所為之證述，證人均未曾提及檢察官在偵查中有不
    法取供情事，亦查無該證據作成時有何違法情事，並無顯有
    不可信之情況，依刑事訴訟法第159 條之1 第2 項之規定，
    應適宜為本案之證據而有證據能力。
(二)、按除顯有不可信之情況外，公務員職務上製作之紀錄文書、
    證明文書，得為證據，刑事訴訟法第159 條之4 第1 款定有
    明文。卷附土地異動索引資料、高雄市政府工務局違章建築
    處理大隊函所附之違建查報、拆除紀錄，分別係公務員職務
    上製作之紀錄文書、證明文書，兼具公示性、例行性，且查
    無顯不可信之情況，並與本案相關之待證事實具有關連性，
    依上開規定，應具有證據能力。
(三)、又錄影監視畫面、相片等物，均係利用機械力攝錄畫面後，
    再將該等畫面客觀、自然呈現之物，此與「供述證據」係供
    述者對於有關體驗之事實，經由知覺、記憶、表現、敘述或
    敘述性動作等過程予以傳達者自為不同，其本質上屬物證之
    一種，非屬供述證據，不適用傳聞法則，是本件卷附之現場
    相片，既與被告本件犯行之待證事實有相當之關聯性，且非
    不法取得，自應具有證據能力。
(四)、按被告以外之人於審判外之陳述，雖不符刑事訴訟法第159
    條之1 至之4 之規定，然經當事人於審判程序同意作為證據
    ，法院審酌該言詞陳述或書面陳述作成時之情況，認為適當
    者，亦得為證據，同法第159 條之5 第1 項定有明文。除上
    開所述外，本判決下列所引用之證據，屬被告以外之人在審
    判外陳述之傳聞證據部分，除依刑事訴訟法第15 9條之1 至
    第159 條第4 規定得為證據者外，其餘業經被告及公訴人於
    審理中同意作為證據（本院卷第29-30 頁），本院審酌該等
    傳聞證據作成時之狀況，並無違法或不當等不宜作為證據之
    情形，依前開說明，亦得作為證據。
四、公訴人認被告涉犯前揭罪嫌，無非係以被告之供述、證人廖
    堅志、李明政、黃靖山、吳岳謙之證述、證人廖堅志提供之
    94年5 月11日高雄市政府地政處三民地政事務所土地鑑界成
    果圖、告訴人甲○○及證人黃靖山提供之現場相片、高雄市
    政府工務局違章建築處理大隊函暨違建查報、拆除紀錄、原
    審法院民事庭97年度審訴字第452 號事件97年5 月9 日勘驗
    筆錄、高雄市政府地政處三民地政事務所97年5 月21日高市
    地民二字第0970004599號函暨土地複丈成果圖、歐風公司於
    另案中提出之和解書等為依據。訊據被告固不否認其為歐風
    公司之負責人、歐風公司有向洪春麟、洪春松等人承租上開
    灣愛段606 、607 地號土地及建物，承租後其建物之建築範
    圍有佔用灣愛段601 之1 地號如附件編號C 所示土地等事實
    ，然堅決否認有何竊佔犯行，辯稱：歐風公司承租上開土地
    及建物前，其僅到現場1 次，之後簽約等細節由時任高雄分
    店店長高崇益與出租人代表黃靖山洽談，承租後裝璜改建等
    事亦由高崇益處理，其不知裝潢改建過程有無拆除原本圍牆
    或佔用到他人土地，嗣於94年5 月間公司之鐵皮遮蓋及鐵門
    遭毀損後，店長向其表示有人主張建物佔到別人土地，其向
    吳岳謙表示公司已經租用該處6 、7 年，不能僅因他人片面
    之詞就相信，此部分應循法律途徑來解決，因建物遭毀損會
    導致漏水，乃請吳岳謙修復，且其在大陸從商經常往返兩岸
    ，土地糾紛之事係委由吳岳謙處理，其對於建物是否佔用到
    他人土地並不是很清楚，亦無竊佔犯意等語。經查：
(一)、被告係歐風公司負責人，該公司於89年7 月10日向洪春麟、
    洪春松及洪哲台、洪春呈承租上開灣愛段606 、607 地號土
    地（面積合計2734.7 4平方公尺）及坐落其上之門牌號碼為
    高雄市三民區○○○路568 號之建物（高雄市○○區○○段
    1142建號），租期自89年8 月16日至97年8 月15日之事實，
    業據被告自承在卷，並有不動租賃契約書及公證書在卷可稽
    （偵卷一第45-53 頁）。又歐風公司承租上開土地及建物作
    為高雄分店營業場所之用，並於同年就承租之上開建物加以
    裝潢改建，並將附件高雄市政府地政處三民地政事務所土地
    複丈成果圖所示，位在高雄市○○區○○段606 地號及同段
    601 之1 地號土地（於96年8 月24日始自同段601 地號土地
    分割）交界處之圍牆予以拆除，裝潢改建後之建物經測量後
    ，確有佔用灣愛段601 之1 地號如附件編號C 所示土地（面
    積為29.4平方公尺）等情，亦據證人即代理洪春麟、洪春松
    、洪哲台、洪春呈等人處理出租上開土地、建物與歐風公司
    事務之黃靖山於檢察事務官詢問及偵訊中證述明確（偵卷一
    第67-69 頁、偵卷三第51-53 頁），並有原審法院民事庭97
    年度審訴字第452 號事件（即高雄市○○區○○段601 之1
    地號土地所有人甲○○，起訴請求洪春麟、洪春松、洪哲台
    、洪春呈、歐風公司、春夏秋冬公司等拆屋還地之案件）之
    97年5 月9 日勘驗筆錄（偵卷三第16、17頁）、高雄市政府
    地政處三民地政事務所97年5 月21日高市地民二字第097000
    4599號函所附之土地複丈成果圖（偵二卷第22頁）、現場相
    片（偵卷三第57頁、偵卷一證物袋）在卷可稽，且為被告所
    不爭執，此部分事實，亦堪認定。
(二)、雖證人黃靖山於原審證稱：上開土地及建物於出租時，出租
    之範圍有用圍牆圍起來，其有告訴被告使用範圍為何云云（
    原審卷二第24頁），然又改口證述：出租時，其並未明確告
    訴被告承租範圍就是在圍牆裡面等語（原審卷二第23頁），
    所述先後已有矛盾，故其上開所證：出租時有告知被告「使
    用範圍用圍牆圍起來」一節，是否屬實，即有疑義，且該「
    圍牆」既係原土地所有人或使用者所築，並非地政機關依測
    量後之實際界址所設，充其量只能作為相鄰間使用土地範圍
    之默契，尚不能據此即認該「圍牆」原坐落位置即係上開土
    地之實際界址。佐以證人黃靖山於原審亦證稱：本件土地及
    建物出租之初，被告是透過仲介公司找其談，當時談論的人
    有其、被告、地主洪春呈等3 人，其並沒有與被告一起去過
    現場，又整個承租過程中，其幾乎沒有與被告接洽到，歐風
    公司與其聯絡的人都是高崇益等語（原審卷二第24 -26頁）
    ，而歐風公司於承租上開土地、建物過程中，證人黃靖山既
    鮮少與被告直接接洽，縱令證人黃靖山曾告知歐風公司人員
    所承租土地、建物之範圍為何一事為真，則其告知之對象是
    否為被告本人，使被告對承租之土地、建築改良物之使用範
    圍有所瞭解，更有所疑。且證人高崇益於原審亦證稱：歐風
    公司因為地區性的需求，要在高雄開立門市，經過公司決策
    後，找到上開土地及建物，嗣向被告報告後，被告有下來跟
    仲介去勘查現場，之後就跟地主談價，被告是等到簽約時才
    下來，而租用該等土地、建物後，就由建築師畫設計圖，依
    原有的建物去施工成歐風公司所需求的建物，於施工過程中
    ，因原本的圍牆處需要蓋鐵門，好讓貨車能從那邊出入，所
    以才會將之拆除改做鐵門的出入口，而當時還有1 個檳榔攤
    佔用圍牆外的土地，是付了5 萬元，才讓公司的貨物能從該
    鐵門出入，被告於承租上開土地、建物後，雖曾到過該處數
    次，但每次都是看一下就走了等語（原審卷二第27、28 頁
    ），可知歐風公司於裝潢改建過程中，會將上開作為土地界
    線之圍牆拆除，目的只是欲設立鐵門作為貨車出入口，並非
    特意向外擴建其建物，何況佔用之面積僅有29.4平方公尺，
    約占承租土地面積（合計2734.74 平方公尺）之百分之1 ，
    所佔比例甚微，歐風公司人員於裝潢改建建物時，是否有竊
    佔他人土地之故意，或僅係因設計、施工之疏予注意，而導
    致上開佔用他人土地之結果，同有所疑，而被告身為歐風公
    司負責人，其辦公處所並非在歐風公司高雄分店（此由證人
    黃靖山、高崇益上開證述內容即可明瞭），上開建物裝潢改
    建事宜又由歐風公司高雄分店人員負責處理，被告每次南下
    高雄亦僅短暫停留、巡視，對於建物要在何處建立鐵門此一
    細瑣之事，衡情應由高雄分公司主管全權處理，始較符合總
    公司與分公司間分層負責之實況，被告辯稱其並不知悉建物
    鐵門佔用他人土地，亦未指示或默許歐風公司人員為之等情
    ，並非無據。
(三)、又坐落高雄市○○區○○段601 之1 地號土地（分割前屬同
    段601 地號）所有權人世偉加油站有限公司（下稱世偉加油
    站公司，起訴書誤載為全國加油站公司，查全國加油站公司
    登記為該筆土地所有權人時間為94年7 月7 日至96年7 月24
    日，參見偵卷一第12-13 頁之土地所有權狀及偵卷三第32-3
    5 頁土地異動索引）負責人廖堅志，因歐風公司無權佔用前
    揭土地，乃於94年5 月3 日、13日，僱工拆除歐風公司佔用
    前揭土地建物之鐵皮遮蓋及鐵門2 片，嗣被告經由時任歐風
    公司高雄分店店長吳岳謙之告知，知悉有人主張歐風公司有
    無權佔用他人土地，仍指示吳岳謙僱工修復上開建物遭毀損
    之處，直至95年5 月5 日未再繼續承租上開土地及建物，而
    將前揭租賃契約移轉與春夏秋冬公司等情，亦據被告供承在
    卷，核與證人廖堅志於警詢及偵查中（偵卷三第77、93、94
    頁）、證人吳岳謙於警詢及偵查中（偵卷三第78頁）、證人
    即時任歐風公司高雄分店會計人員李靜姿於警詢（偵卷三第
    79 頁 ）證述明確，並有高雄市○○區○○段601 地號土地
    之異動索引資料（偵卷一第37頁）、現場相片（偵卷三第59
    頁）、租賃契約移轉協議書（偵卷一第55、56頁）在卷可稽
    。公訴人雖以高雄市政府工務局違章建築處理大隊97年10月
    1 日高市工違隊一字第097000 3600 號函所附違建查報、拆
    除紀錄等資料（偵卷二第52 -78頁），認歐風公司無權佔用
    上開灣愛段601 之1 地號編號C 所示土地之行為，至96年10
    月17日因高雄市政府工務局違章建築處理大隊拆除上開建物
    為止，惟歐風公司於95年5 月5 日已將前揭租賃契約移轉與
    春夏秋冬公司之事實，業如前述，故自95年5 月5 日起歐風
    公司已無佔用前開土地，足見公訴人認被告於此段期間亦有
    竊佔犯行等情，顯有誤會。
(四)、至證人廖堅志雖於偵訊中證稱：其發現土地遭他人佔用時，
    有到現場與佔用之小吃店及歐風公司溝通，而除了歐風公司
    以外，其他人都有同意領取拆遷補償費，當時其是與歐風公
    司的李靜姿溝通，並有提出權狀及鑑界證明給李靜姿看，而
    從頭到尾，其只有與被告聯絡過1 次，就是在毀損歐風公司
    建物的前1 小時，當時被告在電話中向其表示「有膽你拆拆
    看」，又其去溝通時，1 位營造廠的李明政有陪同前往云云
    （偵卷三第93、94頁），並提出其所謂之「鑑界資料」即高
    雄市政府地政處三民地政事務所土地複丈成果圖作為佐證（
    偵卷三第107 頁），而證人李明政於偵訊中亦證稱：其曾陪
    同廖堅志去歐風公司協調，時間約是在拆除歐風公司建物前
    約半個月，當時見到的是1 位李小姐，溝通時有提出鑑界資
    料及權狀給李小姐看，當時李小姐一直說她老闆在大陸或台
    北，而其曾經見過廖堅志與被告在通電話，2 人於電話中似
    乎講的不愉快云云（偵卷三第101 、102 頁）。然查，觀諸
    證人廖堅志提出之高雄市政府地政處三民地政事務所土地複
    丈（鑑界）成果圖，其收件日期為94年5 月11日、複丈日期
    為94年5 月26日，而該土地複丈成果圖又係測量後所繪製，
    惟歐風公司前揭建物遭廖堅志僱工拆除之時間，分別為上開
    土地複丈成果圖進行複丈前之94年5 月3 日、13日，顯見證
    人廖堅志無法於拆除歐風公司建物之前，即持上開土地複丈
    成果圖向歐風公司人員主張建物有無權佔用土地之情，故公
    訴人以證人廖堅志、李明政上開證詞及廖堅志提出之土地複
    丈（鑑界）成果圖，認被告於廖堅志僱工拆除歐風公司建物
    之時，即得由廖堅志所提之「鑑界資料」，知悉歐風公司有
    無權佔用上開土地（參見起訴書證據清單編號2 、3 、5 所
    示），應屬無據，自難據此即認被告具有竊佔之犯意。
(五)、又證人廖堅志於原審雖另證稱：其提出上開土地複丈（鑑界
    ）成果圖，應該是歐風公司不承認有佔用土地後，其才去申
    請鑑界所得，此外其並沒有提出其他鑑界之申請，但在拆除
    歐風公司建物之前，其有提出地籍圖及自行測量之結果，與
    歐風公司的人溝通、協調等語（原審卷二第第56- 58頁）。
    然證人廖堅志所稱之地籍圖，僅有顯示各地號土地間之相鄰
    關係之地籍線，並未標示其上建物之實際坐落位置，自無法
    精確判斷建物係坐落在何筆土地上；又所謂自行測量之結果
    ，就有利害關係之兩造而言，並無何客觀公正性可言，亦難
    據此使他造相信該資料所表彰之意涵，證人廖堅志上開證詞
    縱屬真實，歐風公司人員是否會因此即認知上開建物有無權
    佔用他人土地之情，實難遽斷，更遑論未親眼自證人廖堅志
    手中見到該等資料之被告。再觀諸證人廖堅志所提出之上開
    土地複丈（鑑界）成果圖，亦僅標示上開灣愛段601 、60 2
    地號土地之界址，並未標示其上建物之坐落位置，本件歐風
    公司建物越界佔用前揭土地之面積僅為29.4平方公尺，一般
    人是否能單憑上開土地複丈成果圖，即瞭解歐風公司建物有
    越界興建之情，甚有所疑，此由證人即告訴人甲○○於96年
    間提出告訴時，距離上開毀損事件發生已長達2 年，然於此
    段期間內，卻仍未能釐清遭佔用之土地範圍為何，致其所檢
    附之遭佔用土地圖示資料（偵卷一第19頁），與上開高雄市
    政府地政處三民地政事務所97年5 月21日高市地民二字第09
    70004599號函附之土地複丈成果圖（即勘測歐風公司佔用灣
    愛段601 之1 地號之範圍），二者尚存有甚多差異，即可明
    瞭。再者，歐風公司於建物遭證人廖堅志毀損前，已租用該
    處土地及建物約4 、5 年之時間，豈會僅因他人提出未經地
    政機關實際測量之資料，逕主張其公司有越界佔用土地之情
    ，即確信不疑並自行拆除建物，是被告於證人吳岳謙告知有
    人主張公司無權佔用他人土地後，仍指示吳岳謙僱工修復建
    物遭毀損之處，並繼續使用至95年5 月5 日，惟在此期間內
    ，證人廖堅志（世偉加油站公司）或全國加油站公司，既未
    提出其他有足夠客觀且精確之鑑界或測量資料，佐證其主張
    歐風公司之建物確實有無權佔用其土地之情為真，則被告辯
    稱：其無法僅憑廖堅志之片面主張，就相信歐風公司有越界
    佔用他人土地，其並無竊佔主觀犯意等語，應堪採信。
(六)、公訴人另以證人廖堅志所提出，於上開毀損案件發生後歐風
    公司所出具之和解書提及「針對乙方（歐風公司）現有設備
    遷移部分，甲方（世偉加油站公司）同意補償費用60萬元整
    ，並給予乙方3 個月期間緩衝期」等語，及證人吳岳謙於偵
    訊中證述：上開毀損案件發生後，被告有委託其當告訴代理
    人，之後其有參與該案之調解，有將調解之結果回報給總公
    司等語（偵卷三第87、88頁），認被告於上開毀損案件進行
    調解時，已知悉歐風公司有竊佔他人土地情事，方會提出上
    開和解內容。惟查，被告就此於原審辯稱：上開和解書的內
    容，是當時高雄分店店長自行與對方談論之結果，因為歐風
    公司採責任制，店長必須自行負責該店之績效等語（原審卷
    二第73頁）；佐以證人吳岳謙於偵訊證述：印象中，其當時
    有跟對方談到要拆掉佔到對方土地的廠房，但這是否是於調
    解時所說的，其不太確定，但最後調解還是不了了之，因為
    雙方並沒有達成共識等語（偵卷三第87、88頁），及證人廖
    堅志於偵查中證稱：上開毀損案件之後並沒有調解成功，因
    為對方有追加搬遷費用，且搬遷的時間要到1 年以上等語（
    偵卷三第94頁），證人吳岳謙當時既未與廖堅志及世偉加油
    站（全國加油站公司）於調解中達成共識，且就搬遷費用及
    搬遷時間等重要事項，歐風公司立場均尚屬無法確定之狀態
    ，則上開和解書中所提及「針對乙方現有設備遷移部分，甲
    方同意補償費用60萬元整，並給予乙方3 個月期間緩衝期」
    等文字，是否係由被告所提出或曾經被告予以確認，即非無
    疑。參以上開和解書下方註明「以上說明為歐風公司提出之
    和解書『草稿』內容，實際結果之和解內容，屆時將擬訂正
    式和解書」等文字，並僅蓋用歐風公司高雄分店店章，並無
    歐風總公司之資料（偵卷三第98頁），益徵該份和解書之內
    容，僅係歐風公司高雄分店所自行提出，自難以此謂被告於
    毀損案件進行調解時，已知悉歐風公司確有無權佔用他人土
    地情事，亦不得執此遽為被告不利之認定。
(七)、承上，足見依現有之證據，並無法證明被告於歐風公司租用
    上開土地及建物期間，有何竊佔灣愛段601 之1 地號如附表
    編號C 所示土地之犯意及不法利益之意圖，自不得以竊佔罪
    責相繩，本件純屬民事越界建築之土地糾紛，此由證人即告
    訴人甲○○於本院供稱：其與被告（歐風公司）之前可能是
    誤會，雙方現已解釋清楚，民事部分已與被告達成和解，不
    想再追究等語（本院卷第30頁），亦可明瞭。
五、綜上所述，本件公訴人認被告涉嫌前揭竊佔犯行所憑之證據
    ，尚未達於通常一般之人均不致有所懷疑，而得確信其為真
    實之程度，依刑事訴訟制度「倘有懷疑，即從被告之利益為
    解釋」、「被告應被推定為無罪」之原則，即難據以為被告
    不利之認定，本院復查無其他積極證據，足資認定被告有何
    竊佔犯行，自屬不能證明被告犯罪，依首開說明，自應為被
    告無罪之諭知。原審因而以不能證明被告犯竊佔罪，而為被
    告無罪之諭知，核無違誤；檢察官猶執前詞，指摘原判決不
    當，為無理由，應予駁回。
據上論斷，應依刑事訴訟法第368 條，判決如主文。
本案經檢察官孫小玲到庭執行職務。
中    華    民    國    99    年    2     月    3     日
                  刑事第三庭    審判長法  官   莊崑山
                                      法  官   莊松泉
                                      法  官   唐照明
以上正本證明與原本無異。
不得上訴。
中    華    民    國    99    年    2     月    3     日
                                      書記官   黃琳群

司法院資訊處製作；財團法人民間司法改革基金會備份。
